【裁判字號】    95,訴,1061
【裁判日期】    950818
【裁判案由】    殺人未遂
【裁判全文】
臺灣板橋地方法院刑事判決              95年度訴字第1061號
公  訴  人  臺灣板橋地方法院檢察署檢察官
被      告  甲○○
選任辯護人  周德壎律師
上列被告因殺人未遂案件，經檢察官提起公訴（九十五年度偵字
第二七二三號），本院判決如下：
    主  文
甲○○傷害人之身體，處有期徒刑壹年。
    事  實
一、甲○○與丙○○均居住於臺北縣板橋市○○路九號集合住宅
    社區，甲○○於民國九十五年一月二十八日十三時十分許，
    在該集合住宅電梯內清除壁面張貼之廣告物時，適丙○○在
    地下一樓按鈕招呼該電梯欲進入搭乘，於電梯門在地下一樓
    打開之時，二人相見因細故發生口角，甲○○竟基於傷害之
    犯意，立即衝出電梯徒手推擠丙○○並以右手毆打其頭部，
    雙方進而互毆扭打至地下一樓停車場，丙○○順手拾起地面
    掉落之鐵管毆打甲○○，致甲○○受有兩手臂瘀傷及左手瘀
    傷、前胸多處瘀傷、背部兩處瘀傷、右膝擦傷之傷害（丙○○所涉傷害部分另由檢察官為不起訴處分），未幾甲○○搶
    下該鐵管後，仍承前傷害之接續犯意，持該鐵管猛擊丙○○
    頭部，致丙○○倒地，並受有重度頭部外傷併右側硬腦膜下
    血腫及右側延遲性硬腦膜血腫、顱骨骨折併右頂葉頭皮裂傷
    、右側眼部挫傷併上眼皮撕裂傷之傷害，並造成意識障礙及
    吸入性肺炎。嗣甲○○將鐵管棄置在地自行返家，於其上開
    行為尚未為有犯罪偵查職權之公務員知悉之前，以家中電話
    向臺北縣政府警察局板橋分局後埔派出所（下稱為後埔派出
    所）報案自首接受裁判，並由後埔派出所將其報案內容轉至
    上開地點管轄區域派出所之臺北縣政府警察局板橋分局信義
    派出所（下稱為信義派出所）處理，丙○○則經社區保全人
    員撥打電話通知消防救護單位到場送醫，經緊急施以左側開
    顱手術治療，目前遺有器質性腦症候群，並因顱骨缺損尚待
    再次手術進行顱骨成形
二、案經丙○○之配偶丁○○訴由臺北縣政府警察局板橋分局移
    送臺灣板橋地方法院檢察署檢察官偵查起訴。
    理  由
一、犯罪事實之認定：
  (一)訊之被告甲○○固坦認上揭與被害人丙○○口角衝突後，持
    鐵管揮擊被害人之情事，惟矢口否認有何殺人或傷害之主觀
    犯意，辯以當時係因被害人先出口罵人，伊乃步出電梯推被
    害人，被害人即出手毆打，二人始生衝突而互為扭打，嗣被
    害人持檢拾之鐵管揮打，然為伊擋住並搶下，伊奪得鐵管後
    出於自衛之意思方朝被害人揮擊云云。
  (二)經查：
    1.被告甲○○與被害人丙○○均居住於臺北縣板橋市○○路
      九號集合住宅社區，被告於九十五年一月二十八日十三時
      十分許，在該集合住宅電梯內清除壁面張貼之廣告物時，
      適被害人在地下室一樓按鈕招呼該電梯欲進入搭乘，於電
      梯門在地下一樓打開之時，二人相見因細故發生口角，被
      告立即衝出電梯徒手推擠被害人並以右手毆打其頭部，雙
      方進而互毆扭打至地下一樓停車場，被害人順手拾起地面
      掉落之鐵管毆打被告，未幾甲○○搶下該鐵管後，即持以
      猛擊被害人頭部，致被害人倒地，被告乃將鐵管棄置在地
      自行返家等情，業據被告坦認無諱，核與被害人丙○○在
      本院所為此部分之指述及在場目睹部分事發經過之證人乙○○所為證述大抵合致。雖被告當辯稱被害人出口罵人後
      伊僅係出手推擠並未先出手毆打，惟經本院勘驗上開電梯
      監視錄影光碟（係由電梯內拍攝電梯內部及電梯門口）結
      果，確認在該電梯於被害人所在之地下一樓開門後僅五秒
      鐘之時間，被告即衝出電梯出手抓被害人，被害人因而持
      續後退，然被告仍前逼抓住被害人頭部使之低頭，並以右
      手自上而下用力毆擊被害人頭部，此經本院勘驗製有筆錄
      存卷可稽（參審判筆錄第四頁），足認當時確係被告先出
      手壓制被害人並徒手加以毆打無誤。另上開行為之發生時
      間，公訴人雖指係於當日十三時三十分許，惟經本院勘驗
      電梯內錄影光碟結果，案發時該錄影時間顯示為十二時三
      十九分許（參本院審判筆錄第四頁），而依證人即該社區
      保全人員戊○○之證述，該社區監視錄影帶顯示之時間較
      正確時間慢約三十分鐘（參審判筆錄第十八頁），依其所
      述則上開監視錄影之時間應係在十三時十分許，此核與告
      訴人丁○○於警詢中亦供稱係於當日十三時許經社區保全
      人員通知而得悉被害人受傷，再由其女隨救護車將被害人
      送醫急救等語相符（參偵查卷第七頁背面）。是本件案發
      之正確時間應係當日十三時十分許，足為認定。
    2.又被告因與被害人相互扭打並遭其持鐵管毆打，受有兩手
      臂瘀傷及左手瘀傷、前胸多處瘀傷、背部兩處瘀傷、右膝
      擦傷之傷害，此經被告供陳明確，並有板橋中興醫院特種
      診斷證明書影本乙及卷附相片六幀（參偵查卷第二十四頁
      至第二十六頁）可據。另被害人因受被告徒手及持鐵棍毆
      打，受有重度頭部外傷併右側硬腦膜下血腫及右側延遲性
      硬腦膜血腫、顱骨骨折併右頂葉頭皮裂傷、右側眼部挫傷
      併上眼皮撕裂傷之傷害，並造成意識障礙及吸入性肺炎等
      傷害，經社區保全人員撥打電話通知消防救護單位到場送
      醫，緊急施以左側開顱手術治療，目前遺有器質性腦症候
      群，並因顱骨缺損尚待再次手術進行顱骨成形，此亦有亞
      東紀念醫院診斷證明書、該院九十五年五月二十九日歷字
      第○九五六四一○二五○號函與所附被害人病歷、攝有被
      害人住院期間受傷情形之相片存卷足憑。
    3.被告雖辯稱伊與被害人係互毆，伊雖持鐵管揮擊被害人，
      然此實係因被害人先以該鐵管攻擊，伊奪下後為自衛方持
      以回擊云云，以正當防衛之法定阻卻違法事由資為辯解。
      然按刑法第二十三條所定之正當防衛，係以對於現在不法
      之侵害，而出於防衛自己或他人權利之行為為要件，易言
      之，除客觀上須存在正當防衛情狀外，行為人主觀上亦須
      係出於正當防衛之意思為之，始足當之；故彼此互毆，必
      一方初無傷人之行為，因排除對方不法之侵害而加以還擊
      ，始得以正當防衛論，至於侵害業已過去之還擊行為，或
      雖一方先行出手，而反擊一方係基於傷害之意思還手，並
      非單純僅對於現在不法之侵害為必要排除之反擊行為，均
      因不具正當防衛情狀或正當防衛之意思，而不得主張正當
      防衛之阻卻違法，最高法院八四年度臺非字第二○八號、
      九一年度臺上字第二六一四號及九一年度臺上字第一九六
      三號判決要旨足資參照。查本件被告與被害人於電梯門打
      開見面後，被告在數秒內即衝出電梯徒手推擠被害人並以
      右手毆打其頭部，此經本院勘驗監視器錄影光碟後認定如
      前，斯時被害人既無出手傷害被告之行為，就被告而言自
      無現時不法之侵害存在，其係基於傷害之主觀犯意而對被
      告實施傷害行為，當無疑義；繼之二人相互扭打，且被害
      人亦撿拾地面之鐵管毆擊被告，依證人乙○○在本院所為
      之證述，其二人扭打期間被告曾數次對被害人以閩南語詢
      問要不要結束等語（參審判筆錄第十一頁），此堪認被告
      於此期間內對被害人之扭打行為應係出於制止被害人繼續
      攻擊之目的而為之，對被告而言固可認有不法侵害之情狀
      ，而可為正當防衛之主張，然嗣後被告既已將鐵管奪下，
      在被害人已手無寸鐵之情形下，被告自已非處於受被害人
      持武器攻擊之狀態，然竟仍持所奪得之鐵管對被害人揮打
      ，亦足認其係在不法侵害已過去之後，始基於積極之傷害
      意思還手，並非單純僅對於現在不法之侵害為必要排除之
      反擊行為。是以被告雖以正當防衛置辯，然與正當防衛阻
      卻違法之要件不符，洵無可採，從而其係基於傷害之犯意
      ，而以徒手毆打及持鐵管揮擊之方式傷害被害人身體之事
      實，堪為認定。
    4.公訴人雖認被告係基於殺人之主觀犯意，而為本件攻擊被
      害人之行為，惟被告本件行為究係基於傷害犯意抑或殺人
      犯意而為之，乃存在其內心之主觀情狀，旁人無法直接察
      知，而僅能由其客觀行為及相關事實資以判斷之。本件被
      告與被害人二人平日除因被害人開設工廠在該社區貯放物
      品，被告曾向被害人表示不宜將物品堆置該處外，其等並
      無其他宿怨，此為其二人於本院審理中均一致供陳在卷，
      是公訴人認其二人平日素有嫌隙乙節，容與事實不符，則
      被告僅因偶發之細故口角是否足為萌生殺人之犯意，容非
      無疑。又被告雖係以質地堅硬之鐵管攻擊被害人頭部之人
      體重要部位，且造成被害人極為嚴重之傷害結果，客觀上
      足認其行為對被害人具有極高程度之危險性；然被告初始
      僅係以徒手之方式毆打，嗣後二人扭打之時尚多次向被害
      人表示希望結束衝突之意，已詳如前述，侵害強度較低，
      據此客觀情狀堪認被告斯時主觀上僅具有傷害之意思，而
      無致被害人於死之意欲。而嗣後固係被害人先持鐵棍攻擊
      被告，被告以手腳抵抗奪下該鐵管後，方持以揮打被害人
      ，此雖係法所不許，且其攻擊行為強度非輕，造成被害人
      之傷害亦甚嚴重，然依證人乙○○之證述，被告離開時被
      害人尚未倒地，待被告離開後始倒下（參審判筆錄第十四
      頁），則茍被害確有致人於死人之決意，其於奪得鐵管毆
      打被害人時，自應持續攻擊直至被害人倒地無法動彈以遂
      其殺人之目的，焉有在被害人尚未倒地前即自行離開之理
      ？從而綜合被告與被害人平素往來狀況、被告行為之動機
      、所使用兇器之危險性、造成告訴人傷害之程度與持鐵管
      毆打被害人之緣由與雙方衝突停止之情形等具體情狀判斷
      ，被告行為當時應僅具傷害之主觀犯意，並無殺人之意思
      。
    5.又偵查卷附臺北縣政府警察局板橋分局製作之刑事案件移
      送書內，並未載明警係如何查知本件犯罪行為人係被告，
      遍閱卷內資料亦無此部分之資料。惟依被告在本院審理中
      之供述，其於停止攻擊被害人後即行返家，並於十三時十
      五分三十秒以家中00000000號市內電話（登記用
      戶名稱為被告配偶己○○）撥打後埔派出所之00000
      000之電話報明姓名、地址與自己與鄰居發生鬥毆之事
      實，惟因案發地點係當時新成立之信義派出所管轄區域，
      後埔派出所告知被告此情後，被告即請後埔派出所將報案
      內容轉知信義派出所，此並據其提出00000000號
      市內電話通話明細報表、轉帳代繳收據及後埔派出所00
      000000號市內電話之繳費通知為證。又被告於案發
      當日十八時二十五分許在信義派出所接受警察詢問時，亦
      已供陳其於案發後自行搭電梯上樓返家，並撥打電話向後
      埔派出所報案等語（參偵查卷第九頁背面），核與其在本
      院所為上開報案過程之供述相符。而證人乙○○證稱被告
      於衝突結束離去後，其見被害人受傷情形嚴重，乃至一樓
      警衛室通知保全人員等語（參審判筆錄第十四頁）；雖證
      人乙○○尚稱其到達警衛室時，保全人員已經在打電話報
      警云云，惟當時值班之保全人員戊○○在本院結稱係乙○○至警衛室告知被害人受傷之事，當時其正在收掛號信而
      未看監視器，經通知後即與該社區機電委員陳先生一同至
      現場查看，之後其囑請該機電委員陳先生報警，自己則打
      電話通知一一九消防救護單位派救護車前來，嗣警察很快
      就到，救護車之後才到，惟嗣後機電委員陳先生表示並未
      報警，其亦不知警察是由何人叫來的，在警察到場時其尚
      不知係何人與被害人發生衝突，是在警察離去後伊調監視
      錄影帶查看方為得知係被告，而其以電話向一一九請求派
      遣救護車之時僅說明案發地址及有人受傷之內容，並未表
      示傷者受傷之原因等語（參審判筆錄第十六頁至二十一頁
      ），足見警並非因該社區人員報警或消防救護單位之通報
      而到場。另本院向後埔派出所查詢結果，該所表示並雖無
      被告報案紀錄，惟如果係因報案時案發地點非該所轄區而
      代為轉報至其他轄區派出所，則該所不會就此製作工作紀
      錄等語（參本院辦理刑事案件電記記錄查詢表在卷可參。
      此外被告並於案發當日十四時親自前往信義派出所報案，
      有信義派出所受理各類案件紀錄表存卷可據。是綜合被告
      於案發後立即打電話至後埔派出所，而在發現被害人受傷
      情形之乙○○、戊○○及該社區機電委員陳先生均未報警
      ，且經戊○○請求協助之消防救護單位亦未受告知被害人
      係遭毆打成傷之情形下，警察於戊○○甫知悉被害人受傷
      之時間未久且消防救護單位尚未到達前，即已到場處理，
      堪認警察應係經被告電話向後埔派出所自首報案後，再由
      該所轉知轄區之信義派出所前往處理。是被告在其本件犯
      行行為尚未為有犯罪偵查職權之公務員知悉之前，以家中
      電話向警報案自首接受裁判乙節，亦足為認定。
  (三)綜上所述，本件事證已臻明確，被如事實欄所載之犯行已足
    認定，應予依法論科。
二、論罪科刑之法律適用：
  (一)按被告行為後，刑法及其施行法於九十四年一月七日修正公
    布，並自九十五年七月一日修正施行，另罰金罰鍰提高標準
    條例第二條之規定配合刑法修正同時刪除。依修正後刑法第
    二條第一項之規定：「行為後法律有變更者，適用行為時之
    法律。但行為後之法律有利於行為人者，適用最有利於行為
    人之法律。」。上開刑法、刑法施行法等相關法律之修正雖
    非個別刑罰處罰規定或構成要件之變更，然已影響行為人刑
    罰之法律效果，應屬刑法第二條第一項所定之法律變更（最
    高法院八十三年度台非字第一九九號判決意旨參照）。是本
    件自應就被告適用修正前後相關規定法律效果綜合比較後，
    依上開規定適用法律，並應依比較後之結果一體適用，不得
    就新舊法個別項目割裂適用；惟緩刑部分，因屬刑罰權執行
    之規範事項，並非刑罰權形成之規範事項，其宣告應適用修
    正後刑法第七十四條之規定，無庸為修正前後法律之比較（
    最高法院九十五年第八次刑事庭會議決議意旨參照）。茲比
    較說明如下：
    1.被告甲○○基於傷害之意思，以徒手毆打及持鐵管揮擊之
      方式傷害被害人身體，依其行為時法即刑法及其施行法於
      九十五年七月一日修正施行前之規定，係犯刑法第二百七
      十七條第一項之傷害罪。公訴人認被告所涉係同法第二百
      七十一條第二項、第一項之殺人未遂罪，依前開說明容有
      未洽，其起訴法條應予變更。被告先後兩次分以徒手毆打
      及持鐵管揮擊方式所為之傷害犯行，雖屬自然上數行為，
      然時間密接，方法相同，所犯亦為相同之罪，顯係基於單
      一犯意接續為之，法律評價上仍為一行為之接續犯，而為
      單純一罪。又其於犯罪行為尚未為有犯罪偵查職權之公務
      員知悉之前自首接受裁判，應依修正前刑法第六十二條之
      規定減輕其刑。
    2.而依刑法及其施行法於九十五年七月一日修正施行，及罰
      金罰鍰提高標準條例第二條之規定配合刑法修正同時刪除
      之相關規定，被告所涉刑法第三百三十六條第二項論罪條
      文之構成要件與法定刑本身固無修改；而其中罰金刑部分
      原依罰金罰鍰提高標準條例第一條前段之規定提高結果，
      其最高額金額為銀圓一萬元（合新臺幣三萬元），而修正
      後罰金罰鍰提高標準條例第一條前段停止適用，並增訂刑
      法施行法第一條之一，將上開罰金刑之貨幣單位改為新臺
      幣，並提高為三十倍，以此計算其金額為新臺幣三萬元，
      是罰金刑最高額部分並無實質變動；然罰金刑之最低額因
      刑法第三十三條第五款之修正，由原先經罰金罰鍰提高標
      準條例提高後之銀圓一百元（合新臺幣三百元），再提高
      為新臺幣一千元，自以修正前之規定較輕。又被告所涉之
      罪係最重本刑五年以下有期徒刑之罪，如諭知六個月以下
      之刑度，依修正前刑法第四十一條第一項前段之規定，得
      易科罰金；其易科罰金之標準依修正前第四十一條第一項
      前段及修正前罰金罰鍰提高標準條例第二條之規定，係以
      銀圓一百元、二百元及三百元（即新臺幣三百元、六百元
      及九百元）折算乙日，修法後罰金罰鍰提高標準條例第二
      條刪除，並修正刑法第四十一條第一項前段之折算標準為
      新臺幣一千元、二千元及三千元，則修法後得以罰金易科
      之折算標準既為提高，較之修法前之規定自無有利於行為
      人之情形。另自首部分依修正前刑法第六十二條之規定係
      除有特別規定外，必減輕其刑，然修正後則改為得由法院
      裁量決定是否減輕其刑，顯以修法前之規定對行為人為有
      利。是就上開本件所涉各可能之法律適用項目綜合比較結
      果，修法後之規定並無有利於行為人之情形，應依刑法第
      二條第一項前段之規定，適用被告行為時即刑法及其施行
      法於九十五年七月一日修正施行前之規定，其適用內容如
      前二(一)1.所述。
  (二)爰審酌被告並無犯罪紀錄，有臺灣高等法院被告前案紀錄表
    在卷可參，素行非劣，由電梯監視錄影光碟之內容，可知其
    僅因口角衝突即驟對被害人出手毆打，動機可訾，不論被害
    人當時究竟有無出言不遜，由被告首先攻擊且在被害人因而
    後退躲避之時其猶持續前逼毆打之事實，可認具相當之惡性
    ，其後與被害人經一陣扭打後，雖被告表示欲為停止衝突而
    被害人猶不願罷手，然參諸本件係被告主動首先攻擊被害人
    之情形，被害人因突遭毆打心有未甘而氣憤難平致有此舉，
    雖非可取，然亦屬人之正常反應，而被告於奪得被害人所持
    之鐵管後，已居於優勢地位而無再受害之虞，於此狀況下竟
    仍持以毆打被害人，且由被害人受傷狀況亦可知被害下手極
    重，致被害人迄今仍未能痊癒而猶待進一步之治療，造成被
    害人之損害及其家屬之痛苦至鉅，尤應予以相當之非難，不
    宜輕縱，而行為後被告固為自首，然本件係發生於其居住之
    社區內，大樓內設有監視器材並有他人出入，縱其不為自首
    亦即易查出係其所為，足見其自首主要目的在冀求減輕自己
    刑責，可為宥恕之情形較諸一般案件不易查得行為人之狀況
    為輕，且目前尚未與被告害達成民事和解，復於本件案發後
    數日即以其名下不動產全部向銀行辦理抵押貸款，另並再設
    定高額抵押予數人，此經被告具狀自承在卷，並有卷附臺北
    縣中和地政事務所九十五年六月二十三日北縣中地資字第○
    九五○○○八二一五號函附被告王動產之土地登記申請書存
    卷足稽，雖被告稱此係長久以來積欠友人一千五百七十二萬
    元之債務，因交保後感念人生無常，方決定以名下房地抵押
    借款，償還舊債後待日後房價上漲再行售屋云云，並提出相
    關借款資料為證，另證人即被告配偶己○○亦附和其詞，並
    表明係借舊還新，以減輕壓力，案發後已償還一千多萬債務
    ，目前尚有約五百萬元債務尚未清償等語，惟縱認被告所述
    關於積欠債務與案發後償還之情形均屬實情，而其還款本身
    係屬債務之履行，並無可議之處，然依其所提借款帳簿所示
    ，上開債務係自八十五年起即陸陸續續向親友借貸，已存在
    相當之期間，於案發後其親友亦未向其催討，自無因債權人
    索債而不得不立刻處理之情形，被告明知因自己行為造成被
    害人嚴重傷害，日後勢必承擔鉅額侵權行為損害賠償責任，
    然其在同時面對自己應負之借款舊債及本件侵權行為損害賠
    償債務之情形下，竟先清償積欠親友之借款債務，以異乎常
    情極快之速度迅將自己名下財產抵押借款，用以償還大部分
    之親友借款，其結果如日後被告不願依被害人請求或法院判
    決之金額賠償，被害人亦無法藉由對被告名下有價值之財產
    強制執行而獲償，足見被告在其財力有限之情形下，選擇先
    履行與其有密切關係之親友債務，客觀上對因其傷害行為致
    現正遭逢身心苦痛之被害人未來受償之可能及保障即有實質
    減損及妨害，顯見其目的仍在自己之保全而迴避應負之責任
    ，難認其對彌補被害人損失具有真摯之努力與誠心，犯罪後
    態度並非良好等一切情狀。量處如主文所示之刑，以資儆懲
    。
據上論斷，應依刑事訴訟法第二百九十九條第一項前段、第三百
條，刑法第二百七十七條第一項、修正前刑法第六十二條前段，
罰金罰鍰提高標準條例第一條前段，判決如主文。
本案經檢察官曾文鐘到庭執行職務。
中    華    民    國    95    年    8     月    18    日
                  刑事第十庭  審判長法  官  侯  志  融
                                    法  官  張  宏  節
                                    法  官  楊  博  欽
以上正本證明與原本無異
如不服本判決應於送達後十日內向本院提出上訴狀
                                    書記官  李  慈  容
中    華    民    國    95    年    8     月    18    日
附錄本案論罪科刑法條全文：
中華民國刑法第二百七十七條
  傷害人之身體或健康者，處三年以下有期徒刑、拘役或一千元
  以下罰金。
  犯前項之罪因而致人於死者，處無期徒刑或七年以上有期徒刑
  ；致重傷者，處三年以上十年以下有期徒刑。


司法院資訊處製作；財團法人民間司法改革基金會備份。
